臺灣臺南地方法院民事判決　九十三年度簡上字一五二號
　　上　訴　人　乙○○
　　被上訴人　　台南市政府
　　法定代理人　甲○○
　　訴訟代理人　蘇文奕律師
右當事人間請求給付租金事件，上訴人對於中華民國九十三年九月二十九日本院新營
簡易庭九十三年度營簡字第三０六號第一審判決提起上訴，經本院於民國九十四年二
月二十五日言詞辯論終結，判決如左：
    主      文
上訴駁回。
第二審訴訟費用由上訴人負擔。
    事      實
甲、上訴人方面：
一、聲明：
    (一)原判決廢棄。
    (二)駁回被上訴人在第一審簡易之訴。
二、陳述：除與原判決記載相同者，茲引用外，補稱：
    (一)本件兩造最主要之癥結點在於是否有租賃合意，而欲判斷兩造之真意，應以過
      去事實及其他一切證據資料為斷定標準，不能拘泥文字致失真意。查文中四十
      五號土地（下稱系爭土地）乃被上訴人於八十二年七月十五日以函文同意無償
      撥用，而附帶條件只有該基地所搭建之地上、地下物於地下街工程全部完成後
      無條件拆除，及拆除所需一切費用由商戶全數支付。海安路攤商依據該函於系
      爭土地上自費興建商場後，被上訴人始於八十二年十一月四日發文台灣省政府
      教育廳請求同意借用系爭土地，雖台灣省教育廳於同年十一月二十六日回函表
      示無法同意，惟被上訴人仍於同年十二月十五日再度去函表示為安置海安路被
      拆除戶，請求將新南段四六地號土地暫借被上訴人管理使用，足見被上訴人當
      時與海安路攤商達成之協議，乃被上訴人無償提供系爭土地供攤商自費興建商
      場，借用期間則為地下街工程全部完成止，兩造均無租賃之意思表示。
    (二)惟在海安路攤商自費完成興建商場欲申請水電使用時，被上訴人卻改變原先無
      償借用系爭土地之意思，欲向攤商收取租金，且為達收取租金之目的，竟以斷
      水、斷電，不准營業之方式，逼迫攤商簽署切結書，被上訴人身為行政機關，
      實施行政行為應在人民違反相關法令之情況下，在法令允許範圍內方可為之。
      其上開所為顯然欠缺法律依據，應屬無效。
    (三)退步言之，若認被上訴人以斷水斷電不准營業方式，強迫海安路拆遷戶簽署切
      結書，乃屬正當權利之行使，亦不得認定兩造有租賃之合意。蓋租賃者，謂當
      事人約定一方以物租與他方使用、收益，他方支付租金之契約，故契約當事人
      應對租賃物與租金有具體而確定之意思表示一致，始能謂成立租賃契約。惟被
      上訴人所提之切結書，僅略稱使用人願繳交所使用土地租金，對租金之計算方
      式及數額並無具體而確定之意思表示。被上訴人卻逕以台灣省政府八十三年七
      月二十九日八三府財五字第六三一五二號函公布之實施基地租金率計算租金，
      但該函通知對象為特定公務員，不及於一般民眾，被上訴人既未以該函為依據
      向上訴人為意思表示，難認兩造有以該函文內容作為租金計算之合意。
    (四)再者，各攤商於系爭土地使用之面積不一，上訴人只使用固定攤位之土地，及
      上訴人所簽署之切結書，並未提及借用人需繳交道路、停車場等土地之租金，
      但被上訴人起訴時是將系爭土地之租金由五百五十七個攤位平均分攤，其所為
      之計算方式，乃被上訴人單方為之，並未取得使用人之同意。
    (五)另被上訴人提供系爭土地供海安路拆遷戶興建商場，乃為營業使用，但上開商
      場使用人提出之營業申請，均遭被上訴人駁回，致上訴人浪費鉅資卻無法營業
      ，上訴人根本無法使用攤位。而依據台南市○○路自救委員會前主任黃石紅出
      具之切結書第二點所載，如不繳交海安路地下街預收租金者，絕不進入本商場
      營業。海安路臨時綜合商場除路邊攤業者有部分營業外，其餘商家均無法取得
      營業執照而無法營業。上訴人既已遵守不繳交租金即不進入商場營業之規定，
      則縱認兩造當初確有租賃之合意，亦因上開條件成就而解除等語。
乙、被上訴人方面：
一、聲明：駁回上訴。
二、陳述：除與原判決記載相同者，茲引用外，補稱：
    (一)被上訴人於八十二年間，因開闢海安路地下街商場，乃拆除海安路預定道路用
      地上之攤販，經攤商組成「臺南市○○路自救委員會」，主任委員即訴外人黃
      石紅代表全體攤商陳情要求被上訴人提供土地供其等自費籌資興建臨時攤販集
      中商場繼續營業，當時之市長遂批示提供系爭土地予攤商自費興建商場，並同
      時提供文小四十一號土地作為停車場使用。攤商依據被上訴人行文予黃石紅之
      函文於系爭土地上興建海安路臨時綜合商場。於興建完成後，更由黃石紅以商
      場代表人身份向被上訴人申請核發臨時使用執照，復因黃石紅代表全體攤商於
      八十三年八月三日書立切結書，承諾願繳交租金符合台灣省政府教育廳所要求
      之有償租用原則，被上訴人遂於八十三年八月九日發給海安路臨時綜合商場臨
      時使用執照。顯見，海安路臨時綜合商場之攤商於向被上訴人陳情取得系爭土
      地興建商場之過程中，均委由黃石紅與原告協調，黃石紅自屬有權代理全體攤
      商，否則全體攤商如何能根據被上訴人行文給黃石紅之函件於系爭土地上興建
      商場，並依據代表人記載為黃石紅之臨時使用執照辦理送水、送電以營業？
    (二)另據證人葉泉林於另案證稱：「（問：你向黃石紅表示收取租金，他是否同意
      ？）就是他同意，所以才簽八十三年那張切結書的」、「（問：八十三年那張
      切結書是否也都是黃石紅代表簽立的？）是的」等語；且切結書係記載督促各
      攤位繳交切結書而非簽立切結書，顯係已代理為承諾後補呈契約之書面，再參
      諸卷附八十三年八月九日台南市政府之函稿說明欄記載：「本案如台端違反所
      出具切結書內容‧‧該地上物願無條件交由本府處理台端及所有攤戶，絕無異
      議」，足徵黃石紅於八十三年八月三日出具之切結書對全體攤商發生效力，係
      代理全體攤商向被上訴人承諾願意繳交租金。尤其，於台灣省政府教育廳決定
      有償租用原則後，倘若黃石紅簽立之切結書非係代理全體攤商而為，被上訴人
      豈會於同年八月九日發給商場臨時使用執照？因黃石紅若非基於代理人之身分
      而為承諾，則商場占有系爭土地將成無權占有之狀態。
    (三)又使用租賃為諾成契約，一造約明以某物租予相對人使用，其相對人約明支付
      租金，即生效力。及租賃關係之成立，不以租金給付數額確定為必要。依土地
      法第一百零五條準用第九十七條第一項規定，可知法律已明文規定土地租金之
      上限。查兩造就租金數額已有合致乙節，有訴外人葉泉林於另案證稱：「（問
      ：租金之收取如何決議？如何計算？）依照省政府向我們收取系爭土地之租金
      ，再依攤商戶數平均收取」、「（問：你向黃石紅表示收取租金，他是否有同
      意？）就是他同意，所以才簽八十三年那張切結書」等語，可資為證。又臺灣
      省政府既明定台灣省省有基地租金率調整方案，而系爭土地又為省有土地，上
      訴人客觀上亦可預期原告將遵照上開法令辦理，故系爭租賃關係之租金數額亦
      屬可得確定等語。
    理      由
一、本件被上訴人起訴主張：被上訴人於八十二年間，為開闢臺南市○○路地○街商
    場，乃拆除海安路預定道路用地上之攤商，經攤商組成臺南市○○路自救委員會
    ，陳情要求被上訴人提供土地供其等自費籌資興建臨時攤販集中商場繼續營業，
    被上訴人遂提供前臺灣省政府教育廳代管之系爭土地，出租予攤商興建海安路臨
    時綜合商場。因系爭土地原為省有地，租金數額之計算係依省有地出租規定計收
    ，即自八十五年七月起，按當期土地申報地價總額（承租面積即文中四十五號土
    地為三八六四七平方公尺，當期申報地價為每平方公尺九千元）及年租金率計算
    （即不分使用分區，一律按收租當期土地申報地價年息百分之五計算後六折計收
    ），並由各攤商依承租之攤位數（共規劃五百五十七個攤位）平均分攤，租金繳
    納方式，則由被上訴人開單，並由攤商於每年一月、七月分二期持向被上訴人繳
    納，系爭商場每年應繳之租金數額為一千零四十三萬四千六百九十元，由五百五
    十七個攤位平均分擔，每一攤位每年應繳之租金數額為一萬八千七百三十四元，
    每期應繳租金數額為九千三百六十七元。上訴人前向被上訴人承租系爭土地使用
    飲食區編號三三九之四四六號及四四七號二攤位，自八十八年一月一日起至九十
    二年十二月三十一日止，合計應支付租金十八萬七千三百四十元，迄未繳交。爰
    依租賃契約之法律關係，請求上訴人給付積欠租金十八萬七千三百四十元，及自
    附表所示各筆金額之利息起算日起均至清償日止，按週年利率百分之五計算之利
    息等情。
二、上訴人則以：否認兩造間有租賃契約關係存在，被上訴人於接受攤商陳情後，無
    償提供系爭土地予攤商興建商場，並同時提供文小四十一號土地作為停車場使用
    。附帶條件只有該基地所搭建之地上、地下物於地下街工程全部完成後無條件拆
    除，及拆除所需一切費用由商戶全數支付。待海安路攤商依據該函於系爭土地上
    自費興建商場後，被上訴人始於八十二年十一月四日發文台灣省政府教育廳借用
    系爭土地，但台灣省教育廳於同年十一月二十六日回函表示無法同意，被上訴人
    再於同年十二月十五日去函表示為安置海安路被拆除戶，請求將新南段四六地號
    土地暫借被上訴人管理使用，台灣省政府教育廳仍未同意，被上訴人乃改變原先
    無償借用系爭土地之意思，欲向攤商收取租金，且為達收取租金之目的，以斷水
    、斷電，不准營業之方式，逼迫攤商簽署切結書，被上訴人身為行政機關，所行
    政行為應在人民違反相關法令之情況下，在法令允許範圍內方可為之。其上開所
    為顯然欠缺法律依據，應屬無效。又縱認被上訴人並未違法，但被上訴人所提之
    切結書，僅略稱使用人願繳交所使用土地租金，對租金之計算方式及數額並無具
    體而確定之意思表示。被上訴人卻逕以台灣省政府八十三年七月二十九日八三府
    財五字第六三一五二號函公布之實施基地租金率計算租金，該函係以特定公務員
    為通知對象，不及一般民眾，被上訴人既未以該函為依據向上訴人為意思表示，
    難認兩造有以該函文為租金計算之合意。另商場內各攤商所使用攤位面積不一，
    上訴人亦只使用固定攤位土地，及上訴人所簽署之切結書，並未提及借用人需繳
    交道路、停車場等土地租金，但被上訴人起訴時是將系爭土地之租金由五百五十
    七個攤位平均分攤，其所為之計算方式，乃被上訴人單方為之，並未取得使用人
    之同意。另被上訴人提供系爭土地供海安路拆遷戶興建商場，乃為營業使用，但
    上開商場使用人提出之營業申請，均遭被上訴人駁回，致上訴人浪費鉅資卻無法
    營業，上訴人根本無法使用攤位。而依據台南市○○路自救委員會前主任黃石紅
    出具之切結書第二點所載，如不繳交海安路地下街預收租金者，絕不進入本商場
    營業。海安路臨時綜合商場除路邊攤業者有部分營業外，其餘商家均無法取得營
    業執照而無法營業。上訴人既已遵守不繳交租金即不進入商場營業之規定，則縱
    認兩造當初確有租賃之合意，亦因上開條件之成就而解除等語，資為抗辯。
三、本件經審理及證據調查，兩造對下列事實均不爭執：
  (一)被上訴人於八十二年間，為開闢臺南市○○路地○街商場，乃拆除海安路預定道
    路用地上之攤商，經攤商組成臺南市○○路自救委員會，由主任委員即訴外人黃
    石紅代表全體攤商以書面陳情，要求被上訴人提供土地供渠等自費籌資興建臨時
    攤販集中商場繼續營業，被上訴人遂提供系爭土地予自救委員會興建海安路臨時
    綜合商場，並提供文小四十一號土地作為停車場使用（參見卷附土地登記謄本、
    八十二年七月二日陳情書、八十二年七月十五日八二南市工土字第九三二五八號
    函）。
  (二)海安路拆遷戶因取得被上訴人提供之土地，乃集資興建海安路臨時綜合商場，並
    另組成海安路臨時綜合商場籌備委員會，同由黃石紅擔任主任委員。於商場興建
    完成後，亦由黃石紅代表全體攤商向被上訴人申請建築使用執照，並經被上訴人
    於八十三年八月九日以南市工土字第二五九四八號函文代替臨時建築使用執照在
    案（參見卷附臺南市政府工務局（83）南工造字第一００五號建造執照、八十三
    年八月九日南市工土字第二五九四八號函）。
  (三)系爭海安路臨時綜合商場共規劃有五百五十七個攤位，上訴人使用飲食區編號三
    三三九之四四六號及四四七號二攤位。且上訴人就其使用之攤位，曾於八十四年
    九月十八日出具切結書一紙，承諾願繳交使用土地租金，該切結書並經本院公證
    處認證在案（參見卷附切結書及認證書）。
  (四)上訴人並未向被上訴人繳交八十八年一月一日起至九十二年十二月三十一日止之
    租金。
四、至被上訴人主張兩造間有租賃關係，其本於租賃契約得請求上訴人給付租金乙節
    ，則為上訴人所否認，並以前揭情詞置辯。是本件爭執要點厥為：兩造就上訴人
    使用之編號三三九之四四六及四四七號攤位坐落之系爭土地有無租賃關係存在？
    經查：
  (一)本件被上訴人主張兩造間有租賃關係乙情，業據提出上訴人書立之切結書及認證
    書為證。上訴人雖辯稱：系爭土地係被上訴人為安置海安路拆遷戶而提供，嗣因
    土地所有權人即台灣省政府教育廳不同意無償撥用，被上訴人為收取租金，乃以
    斷水、斷電方式脅迫上訴人簽署云云，並提出台南市政府八十三年十二月二十二
    日八三南市工土字第三九八八一號函為證。惟被上訴人提出之函文，係以黃石紅
    為受文對象，並未通知予被上訴人。且函文內係載明「台端代表申請海安路臨時
    綜合商場，據悉欲於八十三年十二月二十五日起開幕，請台端依八十三年八月間
    所出具之切結書及八十二年十月四日法院認證之承諾書辦理，否則本府將依八十
    三年八月九日八三南市工土字第二五九四八號函說明辦理，並以斷水、斷電」等
    語。顯係通知黃石紅督促商場內之攤商出具切結書，否則將基於行政管理權限，
    對未簽訂切結書之攤商施以斷水、斷電及停止營業之行政處分。是被上訴人所為
    顯屬基於行政權而為之正當行為，核與脅迫行為，須客觀上具有違法不當行為之
    要件不符。再者，上訴人於本院審理時，已自承並未遭逼迫簽署切結書，因為擔
    心不能營業才簽等語。足徵，上訴人為能在系爭商場營業，始簽署切結書承諾繳
    交使用土地之租金，而非因被上訴人有何逼迫行為始簽立。
  (二)至上訴人辯稱：被上訴人為安置海安路拆遷戶始提供系爭土地，兩造間為使用借
    貸，並非租賃云云。然綜觀上訴人簽署之切結書全文，首行雖記載：「本人乙○
    ○『借用』於文中四五學校用地‧‧」等字句。但解釋當事人之契約，應以當事
    人立約當時之真意為準，而真意何在，又應以過去事實及其他一切證據資料為斷
    定之標準，不能拘泥文字致失真意（參見最高法院三十九年台上字第一０五三號
    判例）。該紙切結書於第二行另明確記載上訴人使用攤位之區域及編號，並有「
    承諾切結內容為一、願繳交所使用土地租金‧‧」、「於海安路地下街完成或該
    地欲建校時願無條件自行拆除『本商場之所有地上物』並交回土地‧‧」等語。
    上開文義，字體清晰易見，並無艱深難解之處，應為上訴人所能理解，係因使用
    系爭土地應支付租金，故書立切結書承諾繳交租金作為使用系爭土地對價之意思
    。況且，該切結書為被上訴人提供，並預先繕打統一規格，再由攤商自行簽名於
    上，被上訴人若無租賃之意思，係無償提供系爭土地，何需製作切結書時記載承
    諾願繳交租金之意思。茲因兩造間就承租之標的物、應給付租金、使用期間等項
    目已有合意，依前揭說明，應認有租賃之意思表示合致，而非單純之使用借貸關
    係，上訴人以切結書載明有「借用」二字抗辯兩造未有租賃之意思云云，亦不可
    採。
  (三)上訴人另辯稱：其簽署之切結書未載明租金數額，且各商戶使用面積大小不一，
    被上訴人僅依據單方面之意思計算租金並非公平，難認兩造對於租金之計算方式
    已達成合意云云。惟使用租賃為諾成契約，一造約明以某物租予相對人使用，其
    相對人約明支付租金，即生效力。及租賃關係之成立，不以租金給付數額確定為
    必要，此有最高法院十九年上字第三四三號判例及八十六年台上字第一三二六號
    判決意旨可資參照。經查，土地法第一百零五條準用第九十七條第一項規定，城
    市地方土地之租金，以不超過土地申報總價額年息百分之十為限，可知法律已明
    文規定土地租金之上限。又台灣省政府為管理省有基地，曾頒佈「臺灣省省有基
    地租金率調整方案」，並於八十三年七月二十九日以八三府財字第六三一五二號
    函示各縣市政府辦理在案（參見被上訴人提出之臺灣省政府公報八十三年秋字第
    二十九期），依該方案，省有基地每年租金率，除有優惠事項，按應繳租金率六
    折計收外，不分使用分區，一律按收租金當期土地申報地價年息百分之五計收，
    故上訴人出具之切結書雖未載明租金之數額與租金繳納之期限，但系爭土地既係
    省教育廳經管省有學產土地，復因省教育廳不同意被上訴人要求無償借用予海安
    路拆遷戶使用，轉而要求第三人黃石紅承諾督促上訴人或其餘攤商出具願繳納租
    金之切結書，上訴人並因黃石紅之要求，出具切結書承諾繳納租金，則上訴人對
    被上訴人將依上開公布之租金率計收租金，並依臺灣省政府規定之繳納期限即每
    年一、七月催收半年租金乙情，應可預期，自不得租金數額未記載於書面即認兩
    造對於租金尚未達成合意。
  (四)至於系爭商場縱如上訴人所稱，商場內各攤商使用面積不同，但使用土地之對價
    與使用之土地面積非有必然之關連性，蓋使用之土地面積雖不同，然租賃雙方如
    就租金數額能達成合意，亦無不可。況且，系爭土地除攤商各自營業據點外，必
    然留有通道及其他公共空間，如攤商所需負擔之租金為各自占有使用範圍，則公
    共空間部分之租金又應如何分擔？因此，上訴人以攤商使用土地面積大小不一為
    由，認被上訴人計算租金方式顯失公平，而認未有合意云云，並非可信。
  (五)另上訴人以被上訴人提供系爭土地，係為讓海安路拆遷戶興建商場營業使用，但
    上訴人提出營業申請，均遭被上訴人駁回，致上訴人無法營業，而依據台南市○
    ○路自救委員會前主任黃石紅出具之切結書第二點關於如不繳交海安路地下街預
    收租金者，絕不進入本商場營業之記載。上訴人既已遵守不繳交租金即不進入商
    場營業之規定，縱認兩造有租賃之合意，亦因上開條件成就而解除云云。惟經本
    院詢問黃石紅出具之切結書，其中關於「如不繳交海安路地下街預收租金者，絕
    不進入本商場營業」，該地下街預收租金與系爭商場之租金有無不同？上訴人陳
    稱：二者不同，海安路的地下街預收租金與本件無關，該記載是當時討論海安路
    地下街商場如果完成後租金的問題，不是系爭商場之租金。被上訴人亦同稱：當
    時有一些海安路拆遷戶打算預定地下街商場之攤位，所以才有地下街預收租金的
    問題，與本件無關等語。足見，上開約定係針對海安路地下街商場之租金是否預
    收等問題，本件是否繳交海安路臨時綜合商場租金及能否進入臨時商場營業均無
    關連，上訴人竟以不相干之情事，認作兩造租賃契約之解除條件，片面主張條件
    業已成就，及兩造租賃契約已解除，均非可信。
  (六)按稱租賃者，謂當事人約定，一方以物租與他方使用、收益，他方支付租金之契
    約，民法第四百二十一條第一項定有明文。又使用借貸為無償契約，而租賃則為
    有償契約。當事人之一方以物租與他方使用、收益，他方支付租金，以為對價，
    不問其名稱為何，皆為租賃（最高法院四十六年台上字第五一九號判例參照）。
    是當事人所支付者是否為租金應以其支付是否為使用租賃物之對價而定，苟當事
    人合意以此等給付作為使用租賃物之對價，即應成立租賃關係，不以其給付數額
    確定，且與承租物之使用、收益相當為必要。又租賃契約之成立，只須當事人意
    思表示一致，無論其為明示或默示，其契約即為成立，並不以訂立書面為必要。
    本件上訴人所簽立之切結書，雖未有租金數額或計算方式之記載，但上訴人所簽
    立切結書既已載明使用商場編號三三九四四六及四四七攤位，且願繳交所使用土
    地租金。而上開攤位坐落之系爭土地又為省有土地，台灣省政府對於省有土地之
    租賃已有頒定「臺灣省省有基地租金率調整方案」，上訴人應能預期被上訴人將
    依該方案基準計算租金。則因兩造對於租賃之意思表示已有合致，且對租金之計
    算方式，亦因上訴人能有預期，亦能推知已有合意。自應認兩造間就上訴人所使
    用編號三三九四四六及四四七攤位坐落之系爭土地有租賃關係存在。
  (七)再按給付有確定期限者，債務人自期限屆滿時起，負遲延責任，而遲延之債務，
    以支付金錢為標的者，債權人得請求依法定利率計算之遲延利息，民法第二百二
    十九條第一項、第二百三十三條第一項分別定有明文。本件被上訴人主張系爭土
    地租金數額之計算已如前述，並由攤商於每年一月、七月分二期持向被上訴人繳
    納，即一月係繳交前年度七月至十二月份租金，七月係繳交當年度一至六月份租
    金，而依前述，上訴人向被上訴人承租上開土地使用商場內飲食區三三九之四四
    六及四四七號攤位，惟自八十八年一月一日起至九十二年十二月三十一日止，共
    計應繳租金十八萬七千三百七十元，迄未繳交，則被上訴人請求自各期繳交租金
    期限屆滿之翌日起算至清償日止，按年息百分之五計算之法定遲延利息，自屬有
    據。
六、從而，被上訴人依據租賃契約之法律關係，請求上訴人給付被上訴人十八萬七千
    三百四十元，及自附表所示各筆金額之利息起算日起均至清償日止，按週年利率
    百分之五計算之遲延利息，即有理由，應予准許。又本件係就民事訴訟法第四百
    二十七條第一項規定之簡易訴訟事件所為上訴人敗訴之判決，依民事訴訟法第三
    百八十九條第一項第三款規定，應依職權宣告假執行。原審判命上訴人如數給付
    ，並依職權宣告假執行，及依上訴人於原審之聲請宣告預供擔保免為假執行，經
    核均無違誤。上訴意旨指摘原判決不當，求予廢棄改判，為無理由，應駁回其上
    訴。
七、結論：本件上訴為無理由，依民事訴訟法第四百三十六條之一第三項、第四百四
    十九條第一項、第七十八條，判決如主文。
中　　　華　　　民　　　國　　九十四　　年　　　三　　　月　　十一　　　日
                                  臺灣臺南地方法院民事第四庭
~B審判長法官　吳森豐
~B法　　　官　孫淑玉
~B法　　　官　許蕙蘭
右正本證明與原本無異。
本判決不得上訴。
中　　　華　　　民　　　國　　九十四　　年　　　三　　　月　　十一　　　日
~B法院書記官　鄭吉裕
